【裁判字號】    99,訴,2038
【裁判日期】    991228
【裁判案由】    分割共有物
【裁判全文】
臺灣板橋地方法院民事判決              99年度訴字第2038號
原      告  陳乾財
訴訟代理人  吳慶隆律師
被      告  西雲寺即靈龜山西雲.
法定代理人  陳坤桐
被      告  蔡黃銀
            陳春景
            陳家
            陳錦銓
            陳錦標
            鄭祖萬
            林宜均原名林宜君.
兼  上六人
訴訟代理人  陳明德
上列當事人間分割共有物事件，本院於民國99年12月14日言詞辯
論終結，判決如下：
    主  文
兩造共有坐落新北市○○區○○段御史坑小段13、16、17、19、
20、23、24、78-1、190地號土地應予合併分割，其中同小段13
、17地號土地全部及同小段190地號土地如附圖所示190(1)、面積
95.2平方公尺部分，分歸被告西雲寺即靈龜山西雲禪寺所有；同
小段20地號土地全部、同小段19地號土地如附圖所示19(1)、面積
217平方公尺及同小段23地號土地如附圖所示23(2)、面積104.05
平方公尺部分，分歸被告蔡黃銀所有；同小段16、24、78-1地號
土地全部、同小段19地號土地如附圖所示19(2)、面積2,028平方
公尺、同小段23地號土地如附圖所示23(1)、面積3,358.95平方公
尺及同小段190地號土地如附圖所示190(2)、面積142.8平方公尺
部分，分歸原告與被告陳春景、陳家、陳錦銓、陳錦標、陳明
德、鄭祖萬、林宜均（原名林宜君）各以應有部分比例392分之
42、392分之21、392分之21、392分之21、392分之21、392分之
154、392分之16、392分之96繼續維持共有。
原告、被告蔡黃銀、陳春景、陳家、陳錦銓、陳錦標、陳明德
、鄭祖萬、林宜均應依附表所示共有土地應有部分比例補償給付
被告西雲寺即靈龜山西雲禪寺新台幣陸仟貳佰壹拾參元。
訴訟費用由兩造依附表所示共有土地應有部分比例負擔。
    事實及理由
一、原告起訴主張：坐落新北市○○區○○段御史坑小段第13、
    16、17、19、20、23、24、78之1、190地號等9筆土地（下
    稱系爭共有土地）為原告、被告西雲寺即靈龜山西雲禪寺、
    蔡黃銀、陳春景、陳家、陳錦銓、陳錦標、陳明德、鄭祖
    萬、林宜均（原名林宜君）所共有，應有部分如附表所示，
    系爭共有土地並無因物之使用目的不能分割或契約訂有不分
    割之期限等情事，原告前曾提起分割共有物訴訟，經本院95
    年度訴字第2235號受理並作成和解筆錄，惟因土地登記謄本
    所登記之共有人「靈龜山西雲禪寺」，係以「西雲寺」名義
    辦理寺廟登記，嗣陳明德持上開和解筆錄申請辦理分割登記
    時，地政事務所即以登記名義人不符為由，命限期補正其他
    相關證明文件，陳明德逾期無法補正，遂遭駁回登記申請，
    系爭共有土地乃無法完成分割登記，為此提起本件訴訟，請
    求裁判分割系爭共有土地等情。並聲明：如主文第1、2項所
    示。
二、西雲寺即靈龜山西雲禪寺、蔡黃銀、陳春景、陳家、陳錦
    銓、陳錦標、陳明德、鄭祖萬、林宜均皆陳明：對原告請求
    分割無意見，同意原告分割方案等語。
三、按共有物分割之訴為形成之訴，其訴訟標的為形成權，必須
    以法院判決形成之，依其性質原不得成立訴訟上和解，而訴
    訟法上和解分割，乃係基於當事人協議，以自治方式解決其
    分割方法，此種非由法院以裁判即法院之意思表示所為之分
    割，應不生既判力。分割共有物之訴如為訴訟上之和解，本
    質上仍係基於當事人之協議，以自治方法解決其分割方法，
    僅得解為係共有人協議分割，不生形成判決分割之效力（楊
    大法官建華著民事訴訟法問題研析(三)第312頁、（82）廳民
    一字第02448號座談會、85年度訴字第147號裁判意旨參照）
    。經查，兩造就系爭共有土地之分割，雖曾於本院95年度訴
    字第2235號成立訴訟上和解，惟嗣因和解筆錄上記載之被告
    西雲寺，其於土地登記簿所載登記名義人則為靈龜山西雲禪
    寺，致新莊地政事務所以記載不符駁回分割登記申請在案，
    原告繼而提起本件訴訟，依上開說明，兩造原先成立訴訟上
    和解，僅生共有人協議分割之效力，不具形成力，系爭共有
    土地共有人既無法完成所有權分割登記，則原告提起本件分
    割共有物之形成之訴，自不生一事不再理之問題。
四、次查，本院受理95年度訴字第2235號事件時，曾就門牌號碼
    台北縣五股鄉（現為新北市五股區○○○路185巷3號西雲寺
    是否即為五股鄉○○里○○路24號靈龜山西雲禪寺乙節，向
    戶政事務所調取該門牌整編資料，依回覆之門牌歷史查詢單
    記載成州里9鄰洲子路24號地址即為現在之成州里3鄰西雲路
    185巷3號；復函請五股鄉公所查明，該公所亦函覆稱：經查
    閱本區五股誌登錄西雲寺與靈龜山西雲禪寺為同一住址之寺
    廟等語，有本院民事審理單暨96年7月9日板院輔民慈95年度
    訴字第2235號函、新北市五股區公所96年7月20日北縣五民
    字第0960012200號函、新北市五股區戶政事務所96年7月25
    日北縣五戶字第0960002298 號函檢送門牌歷史查詢單附卷
    可稽（本院95年度訴字第2235號卷第165、167、168、179、
    185、186頁），參以原告所提靈龜山西雲禪寺名義之95年度
    地價稅單，其記載之地址即為現在西雲寺之地址五股區○○
    路185巷3號（同上卷第144頁），可見土地登記謄本所載之
    「靈龜山西雲禪寺」與寺廟登記之「西雲寺」即為同一寺廟
    無誤，應認西雲寺即靈龜山西雲禪寺。
五、復按各共有人，除法令另有規定外，得隨時請求分割共有物
    ，但因物之使用目的不能分割或契約訂有不分割之期限者，
    不在此限；分割之方法不能協議決定，或於協議決定後因消
    滅時效完成經共有人拒絕履行者，法院得因任何共有人之請
    求，裁判分割共有物；以原物為分配時，如共有人中有未受
    分配，或不能按其應有部分受分配者，得以金錢補償之；以
    原物為分配時，因共有人之利益或其他必要情形，得就共有
    物之一部分仍維持共有；共有人相同之數不動產，除法令另
    有規定外，共有人得請求合併分割，民法第823條第1項、第
    824條第2、3、4、5項分別定有明文。查兩造曾就系爭共有
    土地請求裁判分割，於97年4月28日作成和解筆錄，成立訴
    訟上和解，經共有人向地政機關申請登記，因登記名義人記
    載不符致無法辦理等情，已如前述，是上開和解筆錄顯無法
    據以完成系爭共有土地之分割登記，分割共有物之協議既屬
    無法履行，依上開說明，自應准許原告判決分割共有物之請
    求。又原告本件所主張之分割方案，係以兩造先前於本院95
    年度訴字第2235號97年4月28日作成之和解筆錄內容為依據
    ，且被告對原告分割方案亦無意見，則該方案即應予尊重並
    採取之。
六、從而，原告依民法第823條第1項、第824條第2、3、4、5項
    規定，請求判決如主文第1、2項所示，洵屬有理，應予准許
    。另兩造均因本件裁判分割而同霑利益，本院認於准予分割
    即原告之訴為有理由時，仍應由兩造分別依系爭共有土地應
    有部分比例分擔訴訟費用較符公平原則，附此敘明。
據上論結，本件原告之訴為有理由，依民事訴訟法第78條、第81
條第2款，判決如主文。
中    華    民    國    99    年    12    月    28    日
                  民事第二庭法  官  連士綱
以上正本係照原本作成
如對本判決上訴，須於判決送達後20日內向本院提出上訴狀。如
委任律師提起上訴者，應一併繳納上訴審裁判費。
中    華    民    國    99    年    12    月    28    日
                            書記官  吳俞玲

司法院資訊處製作；財團法人民間司法改革基金會備份。
